最高法院刑事裁定　　　　　　　　　 110年度台抗字第1282號
再 抗告 人　蘇文輝



上列再抗告人因誣告聲請再審案件，不服臺灣高等法院花蓮分院
中華民國110 年6月23日駁回抗告之更審裁定（110年度抗更一字
第3號），提起再抗告，本院裁定如下：
    主  文
再抗告駁回。
    理  由
一、本件再抗告人蘇文輝因誣告案件，對臺灣花蓮地方法院 106
    年度訴字第273 號（下稱本案）確定判決（下稱原判決），
    以有下列重要證據漏未審酌為由，依刑事訴訟法第420 條第
    1項第1款至第3款及第421條之規定，向第一審法院聲請再審
    ：
  ㈠從其於民國103 年10月6 日及103 年12月16日親書之舉發狀
    及告訴狀、臺灣花蓮地方檢察署106 年度偵字第4234號、同
    署106 年度偵字第2016號不起訴處分書，及上開姜○○警詢
    及偵查筆錄可知，姜○○於107年1月16日在本案第一審證述
    之內容，明顯與在警詢及偵查中所述不同，且姜○○明知李
    ○○對再抗告人猥褻之地點是舍房，而非中央台上樓梯間，
    姜○○並有調閱舍房監視錄影帶，卻為隱匿、掩飾李○○之
    犯行，故意對再抗告人謊稱查無李○○猥褻再抗告人之實證
    ，並於本案第一審審理時，故意不實陳述李○○對其猥褻之
    地點，混淆誤導第一審法院，證詞虛偽，明顯偽證，亦有故
    意不保存監視錄影帶畫面之滅證等行為。原判決法院以姜新
    銀不實證詞作為判決其有罪之唯一證據，本案尚有合理懷疑
    存在。
  ㈡原判決認其有罪所憑之證物，已證明係偽造、變造、虛偽；
    原審未就上開㈠所示之各項證據，查明姜○○之證言是否前
    後一致、是否虛偽不實，是否可採，並釋明解說，自有重要
    證據漏未審酌，且足以影響原判決。
  ㈢其於103 年10月6 日及103 年12月16日親書之上開舉發狀及
    告訴狀，嗣經其撤回，然均係因姜○○出面恐嚇、施壓、脅
    迫所致，此可從該舉發狀、告訴狀上記載撤回之緣由，即可
    明瞭。原判決法院未調查姜○○隱匿犯罪之動機、目的，或
    對之測謊，有調查職責未盡之違法，其誣告之事實尚有合理
    懷疑存在，且無庸達到鐵定翻案之程度，即應開啟再審，並
    傳喚姜○○到庭釋明為何不保存案發時之監視錄影帶畫面證
    據，還對再抗告人欺騙之原因。
  ㈣法務部矯正署花蓮監獄（下稱花蓮監獄）義舍主管宋○○竊
    取再抗告人載有李○○對其為○○行為時、地之筆記2 本，
    唆使違規房主任楊○○強逼、利誘再抗告人同意焚燬該2 筆
    記本，並經宋○○以V8錄製全部過程。宋○○等人為替李○
    ○脫罪、滅證，有V8光碟影片可證。此亦為原判決漏未審酌
    之事項。
二、再抗告人不服第一審駁回其再審聲請之裁定，以原裁定理由
    （下稱理由）二所示之意旨，提出抗告，原裁定以：
  ㈠關於理由二㈠至㈢、㈤所示，再抗告人並未提出原判決所憑
    之姜○○證言，業經證明為虛偽，或原確定判決所憑之何項
    物證，已經證明係偽造或變造，或已證明再抗告人係被誣告
    等之確定判決；且無證據證明上開相關刑事訴訟程序不能開
    始或續行，非因證據不足之情形。因認再抗告人此部分再審
    聲請，與刑事訴訟法第420 條第1項第1款至第3款及第2項之
    要件不符，其再審之聲請為不合法。
  ㈡關於理由二㈠所指姜○○於本案第一審作證之審判筆錄，業
    經原判決說明該證據取捨之理由，非未經審酌之新證據。關
    於理由二㈣宋○○、楊○○竊取其筆記本2 本，再於V8攝影
    機前燒燬湮滅證據部分，再抗告人前於第一審法院108 年度
    聲再字第5 號案中，曾提出主張，並經法院以無理由駁回其
    此部分再審之聲請確定。再抗告人本次再以同一原因聲請再
    審，此部分再審之聲請為不合法。
  ㈢關於理由二所指再抗告人於103 年10月6 日及103 年12月16
    日分別親書之舉發狀、告訴狀，均係於本案判決前已存在，
    並經原判決說明證據取捨之理由，係已審酌，非未經審酌之
    新證據。
  ㈣關於理由二㈡所指之2 份不起訴處分書，因與原判決無關聯
    性，不足憑以動搖原判決之事實認定。至再抗告人以此認姜
    新銀故意不實證述再抗告人被猥褻之地點，混淆誤導原判決
    法院部分，係再抗告人之臆測，不符得憑以聲請再審之要件
    。
  ㈤本件再審聲請，部分不合法、部分無理由，均具「顯然性」
    ，且屬重大明白，顯無開啟再審徵詢程序之必要。
  ㈥依刑事訴訟法第433 條前段、第434 條第1 項規定，駁回再
    抗告人於原審之抗告。
三、再抗告意旨略以：
  ㈠依再審新法之規定，再審證據只要有合理懷疑，可能影響判
    決結果即可，不必到鐵定可翻案之程度。姜○○於本案之證
    言，顯然與其在警詢及偵查中所述有立即調閱相關監視錄影
    帶查看者不符，而姜○○早已知悉上開經撤回之舉發狀及告
    訴狀，均記載再抗告人被猥褻之地點是在義舍24房，竟於本
    案作證時，故意偽稱是在中央台上樓梯間，明確為偽證。宋
    ○○等人集體施壓，將其載有本件被猥褻時、地之筆記本銷
    燬、滅證，請准向花蓮監獄調取105年8月29日V8攝影機光碟
    記憶卡為證。依刑事訴訟法施行法第7條之8規定，於新法施
    行後，應得以同一事實、證據聲請再審。另其多次對姜○○
    等人之犯罪提出告訴，但都被臺灣花蓮地方檢察署檢察官吃
    案，致其無法取得姜○○等人偽證之確定判決。原裁定未遵
    最高法院發回指示，對宋○○等人之集體滅證、姜○○涉及
    故意不保存監視錄影帶畫面而滅證、偽證等犯行，進行實體
    審查，視而不見，不追究真相，且未說明不調查之理由，遽
    行駁回其再審之聲請，難謂適法。
  ㈡其前曾遭受刑人詹○○○○，而對監所（花蓮監獄）提出國
    家賠償訴訟，姜○○因此懷恨在心，故意為李○○脫罪，未
    據實證述，反而以恐嚇手段逼其撤回舉發及告訴，其非基於
    真意撤回，其於本件再審聲請時，已有強調，有再審聲請狀
    之證1 號舉發狀、告訴狀可證。應認本案法院調查職責未盡
    ，原審就此未依職權調查，尚有違誤。
  ㈢姜○○與其有恩怨，屬敵性證人，原判決僅依姜○○之證詞
    ，率認其犯誣告罪，採證認事均有違誤。請撤銷原裁定，發
    回原審更為適法之裁定。
  ㈣聲請傳喚證人顏介昭、呂正剛，證明李○○在監時欺侮、猥
    褻顏介昭，並曾向顏介昭放話出獄後，要對再抗告人母親不
    利，其經顏介昭來信轉告，其甚感畏懼。然該2 信件遭監獄
    主管呂正剛滅證。
四、惟查：
  ㈠依刑事訴訟法施行法第7 條之8 第1 項規定，於104 年1 月
    23日修正之刑事訴訟法第420 條公布施行後，「復以同一事
    實、證據聲請再審」，而不適用刑事訴訟法第431 條第2 項
    、第434 條第2項（109年1月8日修正公布前之法條，即修正
    後同法條第3 項）規定者，以該事實、證據符合修正後規定
    者為限。原裁定已說明關於理由二㈣之宋○○教唆滅證部分
    ，再抗告人係更以同一原因聲請再審，為不合法之理由（見
    原裁定第10、11頁），且有相關裁定在卷可按。況宋○○有
    無犯教唆滅證之罪，與本件有無得憑以聲請再審之要件，二
    者不具關聯性，難認符合修正後刑事訴訟法第420 條得聲請
    再審之規定。原裁定認其此部分之再審聲請為不合法，並無
    不合。
  ㈡原裁定說明再抗告人主張姜○○有滅證、偽證部分，與得憑
    以聲請再審之要件不符。則此部分再審之聲請為無理由，原
    裁定雖誤為不合法，然於結果無影響。又刑事訴訟法第 420
    條第2 項規定，同條第1 項第1 款至第3 款及第5 款情形之
    證明，以經判決確定，或其刑事訴訟不能開始或續行非因證
    據不足者為限，始得聲請再審。此項得聲請再審之要件，無
    法以受理再審聲請之法院，依職權調查之結果替代之。原審
    未按再抗告人於第一審提出之證據及主張，依職權調查姜○
    ○有無涉嫌滅證或偽證，或再抗告人是否被誣告，或有無證
    物被偽造、變造，均不足影響原裁定之結果。
  ㈢原裁定已說明關於理由二之舉發狀、告訴狀本身，均係本案
    判決前已存在，並經原判決審酌後說明證據取捨之理由，非
    法院漏未審酌之新證據（見原裁定第11頁）；另再抗告人所
    稱，該2 次撤回舉發或告訴，均係遭姜○○所逼一節，如何
    不足採，而難為有利再抗告人認定，已據原判決詳敘其所憑
    認定之理由，亦非未經審酌，不得憑為聲請再審之理由。此
    部分再審之聲請，為無理由。原審就此未依職權調查再抗告
    人有無被逼迫始撤回舉發或告訴，亦無違法可言。
  ㈣再抗告意旨指摘原判決採證認事違法部分，非適法得憑以聲
    請再審之理由。再抗告意旨㈣，聲請本院傳喚證人顏介昭、
    呂正剛部分，係為證明李○○在監時有欺侮、猥褻顏介昭，
    及顏介昭寫給再抗告人之2 信件，遭呂正剛滅證。核均與再
    抗告人誣告犯罪事實之判斷，不具關聯性，並於原判決結果
    無影響，皆無調查必要。
五、綜上所述，原裁定以再抗告人之再審聲請，部分不合法，部
    分無理由，並以顯無使其到場，聽取意見之必要，駁回再抗
    告人之抗告。核其結論，尚無不合。再抗告意旨置原裁定之
    論敘於不顧，徒憑己意，對原裁定再事爭執，其再抗告為無
    理由，應予駁回。
據上論結，應依刑事訴訟法第412條，裁定如主文。
中    華    民    國   110    年    10    月    27    日
                  刑事第八庭審判長法  官  李  英  勇  
                                  法  官  洪  兆  隆  
                                  法  官  楊  智  勝  
                                  法  官  吳  冠  霆  
                                  法  官  黃  瑞  華  
本件正本證明與原本無異
                                  書記官
中    華    民    國   110    年    10    月    29    日